臺灣彰化地方法院民事裁定　九十三年度訴字第四三五號
　　原　　　告　　甲○○
　　法定代理人　　許維濱
　　訴訟代理人　　洪明儒律師
　　複　代理人　　黃靖閔律師
　　被　　　告　　乙○○
　　被　　　告　　丁○○
　　被　　　告　　丙○○
右當事人間請求請求撤銷詐害行為事件，本院裁定如左：
    主      文
原告之訴駁回。
訴訟費用由原告負擔。
    理      由
一、本件原告起訴主張：
  (一)原告甲○○因心神喪失，於民國（下同）八十八年十二月九日經本院裁定宣告為
    禁治產人，該裁定業於同年月二十日確定在案，原告之子許維濱以戶長之身份而
    為原告之監護人。原告於八十六年五月間邀同被告乙○○為連帶保證人向訴外人
    台中區中小企業銀行埔鹽分行（現已改制為台中商業銀行股份有限公司埔鹽分公
    司，下稱台中商銀埔鹽分公司）借貸新台幣（下同）九百八十萬元，借貸期限為
    一年六個月。原告再將借得之款項全數轉借予被告乙○○，被告乙○○應允屆期
    願代負清償之責任。詎料，被告乙○○未依約定清償上開借款，且趁原告心神喪
    失之情況下，於八十九年五月十一日使無續借意思之原告在台中區中小企業銀行
    埔鹽分行提供之借據上，於該借款人欄簽下徐東海之署押乙枚及印文二枚，致該
    銀行同意續借上開借款，經原告之監護人對被告乙○○提出告訴，被告乙○○因
    觸犯偽造私文書罪，業經判決有罪確定在案。嗣於台中商銀埔鹽分公司訴請原告
    及被告乙○○清償借款事件中，兩造達成訴訟上和解，原告及被告乙○○應連帶
    給付借款本金九百七十七萬元及自九十年十一月八日起至清償日止，按年息百分
    之七點八計算之利息。基於上開原因，原告與被告乙○○間於八十六年五月就上
    開轉借之九百八十萬元成立消費借貸關係，並約定清償日期為一年六個月之後（
    即八十七年十一月），依此債權債務關係，被告乙○○自八十七年十一月起，即
    對原告負有償還借款本金九百八十元及利息債務之責任，詎料，被告乙○○竟於
    九十一年二月一日以其所有彰化縣埔鹽鄉○○段一二六二─二～六地號等五筆土
    地為被告許素妙設定擔保債權金額二百五十萬元之抵押權，經彰化縣溪湖地政事
    務所辦理登記在案。嗣於九十二年五月二十九日被告乙○○再將其所有上開五筆
    土地與建物無償贈與予被告丁○○，並於九十二年六月六日經彰化縣溪湖地政事
    務所完成所有權移轉登記，另於九十二年二月一日將系爭土地及建物設定抵押權
    予被告丙○○。查被告對於原告負有消費借貸之債務，被告乙○○竟將其擔保債
    務之責任財產任意為被告丙○○設定抵押權，甚至將之贈與被告丁○○，核其所
    為之設定抵押權行為、贈與行為及移轉贈與物所有權物權行為，均屬有害及原告
    債權之詐害行為，爰依民法第二百四十四條第一項規定，訴請本院撤銷上開詐害
    行為，並依同法條第四項規定，請求該無償行為之受益人即被告丁○○及丙○○
    ，應將該彰化縣溪湖地政事務所之所有權移轉登記暨抵押權設定登記予以塗銷，
    以為回復原狀之方法。原告前以本院九十三年訴字第七號請求被告塗銷所有權及
    抵押權登記事件，亦經本院判決原告勝訴確定在案，但因原告當時並未注意彰化
    縣埔鹽鄉○○段第一二六二地號土地業經分割，於起訴時漏未將分割自第一二六
    二地號之系爭同地段第一二六二─二～六地號五筆土地一併訴請塗銷登記，因而
    有提起本件訴訟之必要。又本件原告於九十二年十二月十一日以支付命令為執行
    名義，向被告乙○○之財產為強制執行時，方知被告間之贈與、移轉所有權及設
    定抵押權等行為，迄今為止尚未超過一年除斥期間。另被告丙○○、乙○○於九
    十一年二月一日所為之抵押權設定，係以被告乙○○自八十四、五年間起至九十
    年十二月二十七日止，陸續向被告丙○○借款所為擔保債權，亦即被告乙○○係
    以發生在前之債權為丙○○設定系爭抵押權，該項設定行為乃無償行為，且被告
    乙○○現有積極財產已不足清償原告之債權，復經本院九十三年度訴字第七號確
    定判決認定在案。
  (二)本件應無一事不再理之適用：本件系爭土地乃分割自彰化縣埔鹽鄉○○段第一二
    六二號土地，其登記日期為九十二年十二月三十一日，登記原因為判決分割，有
    土地登記謄本可稽。而鈞院八十八年簡上字第三十二號民事判決，即本件被告乙○○與訴外人陳建基、施丁財、陳天德、陳能文、陳萬賀等就彰化縣埔鹽鄉○○
    段第一二六二號土地分割物事件，判決書宣示日期為九十年七月五日，且為不得
    上訴之判決，亦即上開共有物分割事件之判決業於九十年七月五日時確定，是原
    第一二六二號土地共有關係業已消滅，雖因被告乙○○未立即依確定判決向地政
    機關為登記，致使原告提起九十三年訴字第七號事件時，所檢附之第一二六二號
    土地仍為判決分割以前之登記狀態（第一二六二號土地於原告提起九十三年訴字
    第七號案件之五日後辦理分割登記），但仍不影響原第一二六二號土地業已因確
    定判決而分割成為各自獨立之六筆土地之效力（民法第七百五十九條規定，於登
    記前因法院判決取得土地所有權者，僅係於登記前不得處分其物權而已，並非未
    經登記不得取得物權）。是以，本件訴訟係以本院九十三年訴字第七號確定判決
    所未起訴之另五筆土地為訴訟標的物，兩案並無重複起訴之情形云云。並聲明：
    1.被告乙○○與被告丁○○於九十二年五月二十九日就彰化縣埔鹽鄉○○段一二
    六二─二～六地號等五筆附表所示之土地所為之贈與行為與所有權移轉行為應予
    撤銷。2.被告丁○○應將前項不動產於九十二年六月六日經彰化縣溪湖地政事務
    所所為之所有權移轉登記應予塗銷。3.被告乙○○與被告丙○○於九十二年二月
    一日就彰化縣埔鹽鄉○○段一二六二─二～六地號等五筆土地所為之抵押權設定
　  行為應予撤銷。4.被告丙○○應將前項不動產九十一年二月一日經彰化縣溪湖地
    政事務所所為之抵押權設定登記予以塗銷。
二、經查，彰化縣埔鹽鄉○○段第一二六二地號土地、面積四二四平方公尺，原為被
    告乙○○與訴外人施丁財、陳建基、陳天德、陳能文、陳萬賀所共有，上開土地
    於九十年七月三日經本院八十八年度簡上字第三二號分割共有物事件，判決分割
    為六筆土地確定在案，業經調取該案卷宗核閱屬實，惟共有人並未立即辦理土地
    分割登記，迄至九十二年十二月三十一日始向地政機關申辦將第一二六二地號土
    地分割為第一二六二（面積一三九平方公尺）、一二六二─二（面積八二平方公
    尺）、一二六二─三（七七平方公尺）、一二六二─四（面積七一平方公尺）、
    一二六二─五（面積三一平方公尺）、一二六二─六（面積二四平方公尺）等地
    號土地共六筆，且各筆土地仍登記為上開六位共有人所共有，此有土地登記謄本
    在卷可稽，然在此之前被告乙○○即於九十一年二月一日將未分割前之第一二六
    二地號土地及同地段一二六七、一二六七─一、一二六七─二地號之應有部分均
    五四分之四暨同地段一四一建號建物全部，設定抵押權與被告丙○○，並於九十
    二年六月六日將上開四筆土地之應有部分及建物暨同地段一七五八地號土地全部
    之所有權移轉登記予被告丁○○取得，故原告於九十二年十二月二十六日以被告
    三人有詐害債權行為之情，依民法第二百四十四條第一項規定對渠等提起撤銷訴
    訟，經本院以九十三年度訴字第七號審理，當時原告起訴之聲明為：1.被告乙○○與被告丁○○於民國九十二年五月二十九日就彰化縣埔鹽鄉○○段第一二六二
    地號土地（未分割前）及同地段一二六七、一二六七─一、一二六七─二地號土
    地應有部分均為五四分之四、同地段一七五八號土地全部暨同地段一四一建號建
    物全部所為之贈與行為與所有權移轉行為應予撤銷；2.被告丁○○應將前項不動
    產於九十二年六月六日經彰化縣溪湖地政事務所所為之所有權移轉登記予以塗銷
    ；3.被告乙○○與被告丙○○於民國九十一年二月一日就彰化縣埔鹽鄉○○段第
    一二六二地號土地（未分割前）及同地段一二六七、一二六七─一、一二六七─
    二地號土地應有部分均為五四分之四暨同地段一四一建號建物全部所為之抵押權
    設定行為應予撤銷；4.被告丙○○應將前項不動產於九十一年二月一日經彰化縣
    溪湖地政事務所所為之抵押權設定登記予以塗銷等語，因該時上開第一二六二地
    號土地尚未辦理分割登記，是原告請求撤銷被告乙○○與丁○○間之所有權移轉
    登記行為，及被告乙○○與丙○○間之抵押權設定行為，就第一二六二地號土地
    部分係以未辦理分割登記前之範圍即面積四二四平方公尺中之應有部分五分之四
    予以起訴請求撤銷，此有該案起訴狀後附之土地登記謄本足考，亦為原告所不爭
    執，嗣該案於審理中又因未發現第一二六二地號土地於起訴後業經共有人辦理土
    地分割登記為六筆（即上開第一二六二、一二六二─二～六等地號），並由原六
    位共有人就各筆土地繼續保持共有，逕而於九十三年三月九日判決原告全部勝訴
    如上開訴之聲明所示，於同年四月六日確定在案，復經調取本院九十三年度訴字
    第七號請求撤銷詐害行為事件全案卷宗核閱無訛。
三、按訴訟標的於確定之終局判決中經裁判者，除法律別有規定外，當事人不得就該
    法律關係更行起訴，而原告之訴其訴訟標的為確定判決效力所及者，法院應以裁
    定駁回之，民事訴訟法第四百條、第二百四十九條第一項第七款分別定有明文。
    又按所謂一事不再理，係指同一當事人就同一法律關係而為同一之請求（亦即當
    事人、訴之聲明、訴訟標的均相同），故如當事人、訴之聲明及訴訟標的均相同
    ，即非同一事件，應受確定判決效力所及。查系爭第一二六二地號土地雖於九十
    年七月三日經法院判決分割確定為六筆土地，惟於前案本院九十三訴第七號事件
    起訴時，在未辦理分割登記以前仍全以第一二六二地號予以表徵，且當時原告起
    訴請求撤銷者亦係以原第一二六二地號面積四二四平方公尺土地中之應有部分五
    分之四為範圍，雖前案訴之聲明及訴訟標的除彰化縣埔鹽鄉○○段第一二六二地
    號土地（未分割前之四二四平方公尺）以外，上包括同地段一二六七、一二六七
    ─一、一二六七─二地號土地應有部分各五四分之四、同地段一七五八號土地全
    部暨同地段一四一建號建物之贈與行為、所有權移轉行為及抵押權設定行為，就
    未分割登記前之第一二六二地號土地部分而言，實已包含分割登記後之本件訴訟
    標的第一二六二─二（面積八二平方公尺）、一二六二─三（七七平方公尺）、
    一二六二─四（面積七一平方公尺）、一二六二─五（面積三一平方公尺）、一
    二六二─六（面積二四平方公尺）等地號五筆土地在內，蓋法院應就原告起訴之
    範圍予以判決，即應依據原告提出之訴訟資料為實質上之判斷，原告於前案即本
    院九十三年訴字第七號撤銷詐害行為事件中，既係以第一二六二、一二六二─二
    ～六地號等六筆土地未辦理分割前之原地號第一二六二號土地為範圍提起訴訟，
    無論此筆土地爾後改以幾筆地號加以登記標示，均無礙於原告於該案起訴請求判
    決者即係此六筆土地全部之應有部分五分之四之認定，單以地號作為起訴與否之
    判斷，將違反一事不再理之法律原則，亦有訴訟資源之浪費及當事人因同一事件
    徒增往返法院之訟累，仍應以原告起訴之範圍作實質上之認定為當，故本件與前
    案九十三年度訴字第七號事件之當事人均相同，而訴之聲請及訴訟標的亦為前案
    所涵蓋，應為同一當事人就同一法律關係而為同一之請求，屬同一事件，自應為
    前案確定判決效力所及而受拘束。從而，原告於本件訴訟之請求，前既經本院九
    十三年度訴字第七號終局判決中裁判確定，其復就該法律關再行起訴，揆諸前開
    說明，其訴自不合法，應予裁定駁回。
四、據上論結，本件原告之訴為不合法，依民事訴訟法第二百四十九條第一項第七款
    、第九十五條、第七十八條，裁定如主文。
中　　　華　　　民　　　國　　九十三　　年　　　十　　　月　　二十九　　日
                                        民事第二庭
~B法　　　官　黃倩玲
右為正本係照原本作成。
如對本裁定抗告，應於裁定送達後十日內向本院提出抗告狀。
中　　　華　　　民　　　國　　九十三　　年　　　十一　　月　　四　　　　日
~B法院書記官　林憲男
